臺灣高等法院臺南分院刑事判決
109年度金上訴字第1085號
上  訴  人  
即  被  告  丙○○




選任辯護人  蘇淑珍律師（法扶律師）
上列上訴人因洗錢防制法等案件，不服臺灣嘉義地方法院108年
度金訴字第157號中華民國109年7月22日第一審判決（聲請簡易
判決處刑案號：臺灣嘉義地方檢察署108年度偵字第7561號），
提起上訴，本院判決如下：
    主  文
上訴駁回。
丙○○緩刑貳年。
    理  由
一、本案經本院審理結果，認第一審判決被告幫助犯詐欺取財罪
    ，處有期徒刑2 月，如易科罰金，以新臺幣1 千元折算1 日
    ，及認檢察官聲請簡易判決處刑書記載的洗錢部分與幫助詐
    欺部分，具有想像競合犯之裁判上一罪關係，而就洗錢罪不
    另為無罪諭知等，核無不當，應予維持，並引用如附件第一
    審判決書記載之證據及理由，復補充本院公務電話查詢紀錄
    表（本院卷第45至49頁）所示各被害人表示沒有損失不用賠
    償，請法院判決或從輕量刑之旨。
二、被告上訴意旨略以：被告已經認罪，態度良好，各被害人沒
    有受到實質上之損失，也為被告求情，原審雖依刑法第19條
    第2項減刑，然仍屬過重，且本件符合緩刑要件，請從輕量
    刑，並給予緩刑宣告等語（本院卷第80、89至93頁）。
三、駁回上訴之理由：
  ㈠原審以被告所犯幫助詐欺取財犯行，罪證明確，因而適用附
    件所示條文論罪，並審酌被告：⑴罹有第一型雙向情感疾患
    ，雖知悉目前社會詐騙盛行，然因辨識行為違法之能力較一
    般人降低，仍為幫助詐騙集團詐取財物，交付金融帳戶予詐
    騙集團成員使用，非但助長社會詐欺風氣，致使無辜民眾受
    騙而受有財產上損害，亦造成執法機關難為追查詐騙者之真
    實身分，益增求償之困難度，所為殊非可取；⑵惟其本身並
    未實際參與詐欺取財之犯行，可責難性較低；⑶犯後僅坦承
    客觀交付帳戶之行為，否認有幫助詐欺犯意，且未與各該告
    訴（被害）人和解，惟各該告訴（被害）人遭騙款項均經郵
    局圈存退還；⑷被告之犯罪動機、目的、手段、各該告訴（
    被害）人遭詐騙匯入被告郵局帳戶之金額，暨其自述為淡江
    大學電機工程學系畢業，未婚，無子女，曾擔任工程師、家
    具銷售員，月薪為新臺幣（下同）1 萬8000元至11萬元不等
    ，後因公司併購而遭裁員，領得資遣費約260 萬元，之後即
    無業迄今，每月胞姊會給予幾千元資助，父親已逝，現與母
    親同住之家庭生活狀況等一切情狀，量處有期徒刑2 月，並
    諭知易科罰金之折算標準；復認定被告的行為並不成立洗錢
    罪，然此與幫助詐欺部分具有想像競合犯之裁判上一罪關係
    ，不另為無罪諭知等，本院核其認事用法並無不當，量刑亦
    稱允洽。
  ㈡被告以原判決量刑過重為由提起上訴，指摘原判決不當，惟
　　按量刑輕重係屬事實審法院得依職權自由裁量之事項，苟已
    斟酌刑法第57條各款所列情狀而未逾越法定刑度，不得遽指
    為違法。又在同一犯罪事實與情節，如別無其他加重或減輕
    之原因，下級審量定之刑，亦無過重或失輕之不當情形，則
    上級審法院對下級審法院之職權行使，原則上應予尊重。經
    查，原審已依刑法第57條之規定審酌被告上開一切情狀，而
    量處有期徒刑2月，就本件法定刑而言，已屬低度刑，除未
    逾越職權外，亦無違反比例原則，及有其他失出或失入之違
    法或失當之處，難認有何刑度過重情形，是被告上訴指摘原
    判決量刑不當，為無理由，應予駁回。
四、被告前未曾因故意犯罪受有期徒刑以上刑之宣告，有臺灣高
    等法院被告前案紀錄表可按，因一時失慮，致罹刑典，坦承
    犯行，顯具悔意；本件僅係幫助犯，涉案情節甚輕，又無犯
    罪所得；各被害人表示沒有損失，不用賠償等語，有本院公
    務電話查詢紀錄表可按，其未能和解，並非無和解誠意，而
    係各被害人認為無此必要之故；衡以其罹有精神疾病，其經
    此偵審程序及科刑教訓後，當知警惕，應無再犯之虞，所宣
    告之刑以暫不執行為適當，爰依刑法第74條第1 項第1 款之
    規定，併予宣告緩刑2 年。
據上論結，應依刑事訴訟法第368 條，刑法第74條第1 項第1
款，判決如主文。
本案經檢察官邱朝智提起公訴，檢察官謝錫和到庭執行職務。
中　　華　　民　　國　　109 　年　　11　　月　　12　　日
                  刑事第五庭    審判長法　官  黃國永
                                      法　官  蔡川富　　
                                      法　官  翁世容
以上正本證明與原本無異。
檢察官如不服本判決應於收受本判決後20日內向本院提出上訴書
，其未敘述上訴理由者並得於提起上訴後20日內向本院補提理由
書。
本件被告不得上訴。
　　　　　　　　　　                  書記官  顏惠華
中　　華　　民　　國　　109 　年　　11　　月　　12　　日
附錄法條：
中華民國刑法第339條第1項
意圖為自己或第三人不法之所有，以詐術使人將本人或第三人之
物交付者，處 5 年以下有期徒刑、拘役或科或併科 50 萬元以
下罰金。
中華民國刑法第30條
幫助他人實行犯罪行為者，為幫助犯。雖他人不知幫助之情者，
亦同。
幫助犯之處罰，得按正犯之刑減輕之。

【附件】
臺灣嘉義地方法院刑事判決
                                    108年度金訴字第157號
聲  請　人　臺灣嘉義地方檢察署檢察官
被　　　告　丙○○　
                    
上列被告因違反洗錢防制法等案件，經檢察官聲請簡易判決處刑
（108 年度偵字第7561號），本院認不宜以簡易判決處刑，改依
通常程序審理，判決如下：
    主  文
丙○○幫助犯詐欺取財罪，處有期徒刑貳月，如易科罰金，以新
臺幣壹仟元折算壹日。
    犯罪事實
一、丙○○因罹患第一型雙向情感疾患，致其辨識行為違法或依
    其辨識而為行為之能力，有顯著降低之情形。其明知一般人
    無故取得他人金融機構帳戶使用，常與財產犯罪密切相關，
    得預見提供金融機構帳戶予他人使用，有遭他人持以為詐欺
    取財犯罪工具之虞，竟仍基於縱使有他人持其使用之金融帳
    戶以詐欺取財，亦不違背其本意之幫助詐欺取財之犯意，於
    民國108 年5 月10日下午7 時許，依「陳小姐」之指示，將
    其所有之中華郵政股份有限公司嘉義忠孝郵局帳戶（局號：
    0000000 、帳號：0000000 ）提款卡密碼變更為「000000」
    後，在嘉義市民權路與共和路口之統一超商內，以「交貨便
    」方式，將上開存摺、提款卡寄送至指定之統一超商門市，
    交付予某真實姓名年籍不詳之某成年詐欺集團成員，以此方
    法幫助他人從事犯罪。嗣該不詳成年人或輾轉取得上開郵局
    帳戶存摺、提款卡及密碼之人或同夥，即與其他詐欺集團成
    員共同基於意圖為自己不法所有之犯意聯絡，由詐欺集團成
    員於附表所示之時間，分別以如附表所示之方式向甲○○、
    丁○○、乙○○施以詐術，致各被害人因此陷於錯誤，依前
    揭詐欺集團成員之指示，分別於附表所示各該時間匯款如附
    表所示金額至丙○○上開郵局帳戶內，幸各該款項經及時圈
    存，未遭提領。嗣甲○○、丁○○、乙○○驚覺有異，報警
    處理，始查悉上情。
二、案經甲○○、丁○○訴由嘉義市政府警察局第二分局報告臺
    灣嘉義地方檢察署檢察官聲請簡易判決處刑，經本院改以通
    常程序審理。
    理  由
一、證據能力：
    按被告以外之人於審判外之陳述，雖不符刑事訴訟法第159
    條之1 至第159 條之4 之規定，而經當事人於審判程序同意
    作為證據，法院審酌該言詞陳述或書面陳述作成時之情況，
    認為適當者，亦得為證據。當事人、代理人或辯護人於法院
    調查證據時，知有第159 條第1 項不得為證據之情形，而未
    於言詞辯論終結前聲明異議者，視為有前項之同意，同法第
    159 條之5 第1 項、第2 項有明文規定。本判決所引用各項
    供述證據之證據能力，業經被告丙○○於本院準備程序及審
    理時表示均同意作為證據（本院卷第109 至118 頁、148 頁
    ），迄至本案言詞辯論終結前，檢察官及被告均未就各項供
    述證據之證據能力聲明異議，本院審酌上開證據資料製作時
    之情況，尚無違法不當及證明力明顯過低之瑕疵，認為以之
    作為證據應屬適當。至本判決其餘所依憑判斷之非供述證據
    ，查無有何違反法定程序取得之情形，且與本案待證事實間
    具有相當之關聯性，復經本院於審判期日逐一提示予檢察官
    及被告表示意見，依法進行證據之調查、辯論，認以之為本
    案證據並無不當，皆具有證據能力，而得採為判決之基礎。
二、認定犯罪事實所憑證據及理由：
    訊據被告固坦承有依「陳小姐」指示將其郵局帳戶提款卡密
    碼更改為「000000」，並將郵局帳戶存摺、提款卡寄交至「
    陳小姐」指定之統一超商門市，然矢口否認有何幫助他人詐
    欺取財之犯行，辯稱：我當時沒有吃躁鬱症的藥，頭腦不清
    楚，判斷力很差，且急需用錢，希望趕快有錢入帳，才會將
    郵局帳戶提款卡交給「陳小姐」，我本身也是被害人，不知
    道對方會拿我的帳戶去做不法的事云云。
三、經查：
㈠、本案郵局帳戶之存摺、提款卡原係被告所申辦及持有，被告
    因貪圖真實姓名年籍不詳、自稱「陳小姐」之人所應允給予
    之每出租1 個帳戶，以10日為1 期，每期可獲取1 萬元之報
    酬，乃於108 年5 月10日下午7 時許，依「陳小姐」之指示
    ，將其上開郵局帳戶之提款卡密碼變更為「000000」後，以
    交貨便寄送方式，將其郵局帳戶之存摺、提款卡，以交貨便
    寄送方式，寄至「陳小姐」指定之統一超商某門市予不詳之
    人收受，於附表所示各告訴（被害）人匯入款項前，其前開
    郵局帳戶內餘額為0 元等事實，為被告所坦認（警卷第1 至
    2 頁、7 至9 頁，本院卷第159 至160 頁），並有被告上開
    郵局帳戶之客戶基本資料、客戶歷史交易清單、被告與「陳
    小姐」間之LINE訊息對話內容截圖照片及檢察事務官製作勘
    驗被告手機後所製作之勘驗筆錄等附卷可稽（警卷第4 至6
    頁，核交字卷第11至15頁、17至24頁），此部分事實首堪認
    定。
㈡、告訴人甲○○、丁○○及被害人乙○○分別遭詐欺集團以如附表所
    示手段詐欺，陷於錯誤，而各將如附表所示款項匯至被告上
    開郵局帳戶內等事實，分經證人即告訴人甲○○（警卷第8 頁
    正反面）、丁○○（警卷第21至23頁）、被害人乙○○（警卷第
    33至34頁）於警詢時證述明確，復有告訴人甲○○提出之LINE
    訊息對話紀錄截圖照片、臉書詐騙訊息截圖照片、網路銀行
    匯款紀錄（警卷第15至18頁、20頁）、告訴人丁○○提出之網
    路銀行匯款紀錄（警卷第30頁），以及各告訴（被害）人之
    內政部警政署反詐騙諮詢專線紀錄表、受理詐騙帳戶通報警
    示簡便格示表、金融機構聯防機制通報單、受理各類案件紀
    錄表、受理刑事案件報案三聯單等（警卷第9 至14頁、24至
    29頁、36至40頁）在卷可稽，此部分事實亦堪以認定。
㈢、又金融帳戶為個人之理財工具，而政府開放金融業申請設立
    後，金融機構大量增加，一般民眾皆可以存入最低開戶金額
    之方式自由申請開設金融帳戶，並無任何特殊之限制，因此
    一般人申請存款帳戶極為容易而便利，且得同時在不同金融
    機構申請多數存款帳戶使用，並無使用他人帳戶之必要，此
    為一般日常生活所熟知之常識，故除非有特殊或違法之目的
    ，並藉此躲避警方追緝，一般正常使用之存款帳戶，並無向
    他人借用、承租或購買帳戶存簿及提款卡之必要。再者，金
    融帳戶係個人資金流通之交易工具，事關帳戶申請人個人之
    財產權益，進出款項亦將影響其個人社會信用評價；而金融
    帳戶與提款卡、密碼結合，尤具專有性，若落入不明人士，
    更極易被利用為取贓之犯罪工具，是以金融帳戶具有強烈之
    屬人性及隱私性，應以本人使用為原則，衡諸常理，若非與
    本人有密切關係或特殊信賴關係，實無任意供他人使用之理
    ，縱有交付個人帳戶供他人使用之特殊情形，亦必會先行瞭
    解他人使用帳戶之目的始行提供，並儘速要求返還。邇來詐
    欺集團經常利用大量取得之他人存款帳戶，以隱匿其財產犯
    罪之不法行徑，規避執法人員之查緝，類此在社會上層出不
    窮之案件，亦經坊間書報雜誌、影音媒體多所報導及再三披
    露而為眾所周知之情事，是以避免此等專屬性甚高之物品被
    不明人士利用為犯罪工具，此乃一般生活所應有之認識。被
    告寄交其郵局帳戶之存摺、提款卡之際，時已49歲，且其自
    陳學歷為大學畢業，曾擔任工程師、家具銷售員，當時收入
    都是薪資轉帳等語在卷（本院卷第38頁、162 頁、169 頁）
    ，則依被告之年紀、教育程度及社會閱歷，應知悉妥為管理
    個人金融帳戶，並謹慎保管存摺、提款卡及密碼以防阻他人
    任意使用之重要性，其對他人承租金融帳戶，可能被利用充
    作與財產犯罪有關之工具，應有所認知及警覺。
㈣、且按刑法上之故意，分為直接故意（確定故意）與間接故意
    （不確定故意），行為人對於構成犯罪之事實，明知並有意
    使其發生者為直接故意。行為人對於構成犯罪之事實，預見
    其發生，而其發生並不違背其本意者為間接故意；而間接故
    意與有認識的過失之區別，在於二者對構成犯罪之事實雖均
    預見其能發生，但前者對其發生並不違背其本意，後者則確
    信其不發生。又幫助犯之成立，以行為人主觀上認識被幫助
    者正欲從事犯罪或係正在從事犯罪，且該犯罪有既遂之可能
    ，而其行為足以幫助他人實現構成要件者，即具有幫助故意
    ；是若對於他人可能以其所交付之帳戶，進行詐欺取財之犯
    罪行為，已預見其發生，而其發生並不違反其本意，則自應
    負相關之罪責。又詐欺集團成員為獲取他人金融帳戶，所運
    用之說詞、手段不一，即便直接出價向他人購買金融帳戶資
    料使用，衡情通常亦不會對提供金融帳戶之人承認將利用該
    金融帳戶資料作為詐騙他人之工具，否則提供帳戶之人明知
    他人要以自己身分資料從事詐騙他人不法行為，自己極可能
    遭受刑事訴追處罰，豈有為眼前小利而交付金融帳戶之理，
    是以無論不法詐欺人士直接價購或藉工作、辦理貸款等名目
    吸引他人提供金融帳戶，差別僅在於係提供現實之對價或將
    來之利益吸引他人交付金融帳戶，惟該等行為係以預擬之不
    實說詞，利用他人僥倖心理巧取帳戶資料之本質並無不同。
    是以金融帳戶提供者是否涉及幫助詐欺罪行，應以其主觀上
    是否預見該金融帳戶資料有被作為詐欺使用，而仍輕率交付
    他人，就個案具體情節為斷，而非謂只要認定詐欺集團成員
    是以工作、貸款、節稅等其他名目騙取金融帳戶，該提供金
    融帳戶之人即當然不成立犯罪。經查：
1 、被告於警詢時供稱：我在家上網時，在臉書社群網站認識一
    位陳小姐說要介紹工作，我就加入她的LINE，她說要幫我介
    紹工作，還有錢可以拿，但需要我交付存摺及提款卡寄給她
    ，我是為了找工作將存摺、卡片寄給對方等語（警卷第1 頁
    反面至2 頁）；於偵查中供陳：陳小姐沒有講很清楚要介紹
    什麼工作，只說公司作帳需要我的帳戶存摺及提款卡，我不
    知道工作處所在哪，她自稱是林森聯合會計師事務所，但我
    沒有查證地址在哪，也不知道陳小姐的年籍資料，工作條件
    是一期10天1 萬元，3 天後就可以領錢等語（核交字卷第8
    頁）；復於本院審理時供陳：陳小姐說有工作可以提供，交
    帳戶給陳小姐的目的是要節稅，陳小姐沒有說這跟提供我工
    作有什麼關係，我也沒有很仔細問她等語（本院卷第119 至
    120 頁）。則被告既然是為找尋工作而與自稱「陳小姐」之
    人聯繫，卻又未確認或進一步查證對方所述事務所名稱、地
    址、聯絡方式、具體工作內容等與謀職相關之重要事項，且
    對「陳小姐」所稱需求帳戶用供節稅與其工作內容有何相干
    等情，亦毫未細究，即貿然聽從該未曾謀面、毫不相識之人
    要求，變更其郵局帳戶之提款卡密碼，再將具私密性、專屬
    性郵局帳戶存摺及提款卡，寄交予對方，顯係容任該人得任
    意利用其郵局帳戶以存取、提領款項，其對該人可能利用其
    所提供之金融機構帳戶供作犯罪所得匯入款項之用一情，應
    非全然無所預見。
2 、再者，依前開「陳小姐」所提出承租帳戶之條件即每提供1
    個帳戶，以10日為1 期，1 期即可獲利1 萬元，此種在未提
    供任何勞務之情況下，即可獲得遠遠超過一般民眾每月工作
    所可獲得之平均薪資，顯與一般工作之內容及報酬有所不同
    ，核與常情有違。而被告非毫無智識經驗之人，衡情亦應確
    知，則就如此顯不合常情之事，實應心生懷疑，而可合理推
    知對方願以高價蒐集他人金融帳戶使用必有不欲使用自己帳
    戶，而避免因涉及財產犯罪遭司法機關追訴之目的。況被告
    在寄出其郵局帳戶存摺、提款卡之前後，均一再詢問對方是
    否會再將存摺、提款卡寄還，此有其與「陳小姐間」之訊息
    對話截圖照片可參（核交字卷第22頁、24頁），且被告於審
    理時亦自陳：當時怕「陳小姐」不寄還給我，怕被人家亂用
    等語在卷（本院卷第165 頁），是被告交付帳戶時，確實主
    觀上已懷疑該人租用帳戶之目的並不單純，且擔憂其帳戶恐
    遭對方用以不法，則被告辯稱：不知道會淪為人頭帳戶，並
    無幫助犯罪之故意云云，當無可採。又被告於交付其郵局帳
    戶存摺、提款卡前，係先將帳戶內之餘額提領殆盡，有前開
    歷史交易清單可資佐證，顯見該帳戶內存款餘額為0 元，與
    一般出賣或交付帳戶之人，於出賣或交付前，均會將帳戶之
    金額提領一空以避免自身損害之情形相符，堪認被告僅顧及
    一己能否順利取得對價，縱使最終無法獲得利益，則上開帳
    戶內已無個人財產，是否遭他人進行非法利用亦無足掛齒，
    被告實係任令上開帳戶成為不法犯罪行為之取財工具其主觀
    上存有幫助詐欺取財之不確定故意甚明。是被告辯稱其亦遭
    詐騙云云，殊無可取。
㈤、綜上所述，被告所辯不足採信。本件事證明確，被告前開幫
    助詐欺取財犯行洵堪認定，應依法論科。
四、論罪科刑：
㈠、按刑法上之幫助犯，係對於犯罪與正犯有共同之認識，而以
    幫助之意思，對於正犯資以助力，而未參與實施犯罪之行為
    者而言（最高法院75年度台上字第1509號、88年度台上字第
    1270號判決可資參照），是以如未參與實施犯罪構成要件之
    行為，且係出於幫助之意思提供助力，即屬幫助犯，而非共
    同正犯。本件被告基於幫助之犯意，提供其郵局帳戶之存摺
    、提款卡及密碼予詐欺集團，供詐欺集團成員利用其郵局帳
    戶行騙之所為，係參與構成要件以外之行為，被告僅為他人
    之詐欺取財犯行提供助力，尚無證據足以證明被告係以自己
    實施詐欺取財犯罪之意思，或與他人為詐欺取財犯罪之犯意
    聯絡，或有直接參與詐欺取財犯罪構成要件行為分擔等情事
    。又人頭帳戶之存摺、提款卡等物既在犯罪行為人手中，則
    於被害人匯款至犯罪行為人之上開人頭帳戶，迄警察受理報
    案通知郵局將該帳戶列為警示帳戶凍結其內現款時，犯罪行
    為人實際上既得領取，對該匯入之款項顯有管領能力，自屬
    既遂。本案如附表所示各該告訴（被害）人既依不詳詐欺集
    團成員之指示匯款至被告之郵局帳戶，該等款項即已進入詐
    欺集團成員管領力之支配範圍所及，處於隨時可供其等領出
    之狀態，核屬既遂。是被告所為，係犯刑法第30條第1 項前
    段、第339 條第1 項幫助詐欺取財罪。檢察官起訴認僅止於
    未遂階段，容有未恰，惟其基本社會事實相同，且僅既、未
    遂之不同，本院仍得予以判決，尚不生變更起訴法條之問題
    ，本院亦當庭告知被告（本院卷第147 頁），無礙其防禦權
    之行使。
㈡、被告以一提供郵局帳戶之幫助行為，使詐欺集團對如附表所
    示3 名告訴（被害）人犯數個詐欺取財罪，為想像競合犯，
    應依刑法第55條規定，從一重論以一幫助詐欺取財罪。又被
    告幫助他人實施詐欺取財罪，為幫助犯，爰依刑法第30條第
    2 項之規定，按正犯之刑減輕。
㈢、被告有刑法第19條第2 項之減輕事由，依法遞減輕其刑：
1 、按行為時因精神障礙或其他心智缺陷，致其辨識行為違法或
    依其辨識而行為之能力，顯著減低者，得減輕其刑，刑法第
    19條第2 項定有明文。又犯罪行為人刑事責任能力之判斷，
    以行為人理解法律規範，認知、辨識行為違法之意識能力，
    及依其認知而為行為之控制能力二者，為關鍵指標；且刑事
    責任能力之有無，應本諸「責任能力與行為同時存在原則」
    ，依行為時之精神狀態定之。是行為人是否有足以影響意識
    能力與控制能力之精神障礙或其他心智缺陷等原因，因事涉
    醫療專業，必要時固得委諸於醫學專家之鑑定，然該等生理
    、心理原因之存在，是否已致使行為人意識能力與控制能力
    有刑法第19條所規定得據以不罰或減輕其刑之欠缺或顯著減
    低等情形，既依犯罪行為時狀態定之，自應由法院本其調查
    證據之結果，加以判斷。醫學專家對行為人精神狀態進行鑑
    定結果，提供某種生理或心理學上之概念，法院固得將該生
    理、心理學上之概念資為判斷資料，然非謂該鑑定結果得全
    然取代法院之判斷，行為人責任能力有無之認定，仍屬法院
    綜合全部調查所得資料，而為採證認事職權合法行使之結果
    （最高法院101 年度台上字第5133號判決意旨參考）。
2 、查被告因罹患雙相情緒障礙症，且自108 年2 月起不規則服
    藥，躁症復發導致判斷能力有嚴重缺損一情，有被告提出之
    戴德森醫療財團法人嘉義基督教醫院（下稱嘉義基督教醫院
    ）108 年12月9 日開立之診斷證明書在卷可參（本院卷第47
    頁）。又本院就被告行為時之精神狀態，經送請上開醫院鑑
    定，結果略以：「被告於97年首次鬱症發作，時任工程師，
    遭逢全球金融危機，其投資虧損，當時出現憂鬱症狀，經本
    院精神科門診診斷為憂鬱症，症狀持續時間約1 年多。於98
    年首次出現躁症發作，當時係於高醫就診，經診斷為雙向情
    感疾患，並取得重大傷病卡。被告首次於99年住院，當時躁
    症復發，情緒亢奮、活動量增加、購物慾大增，後因認為自
    己常光顧的按摩店小姐受到欺負，便前往欲將其帶走，對方
    遂報警處理，經警消將被告送往聖馬爾定醫院診治，當時在
    精神科急性病房強制住院治療4 個月。其後再於104 年、10
    5 年及108 年間住院3 次，其中2 次因躁症發作，且數次於
    躁症期間因判斷能力缺損而有不適當之交易行為甚至受騙，
    除此之外，也有數次鬱症復發，但於鬱症發作未出現過不適
    當之交易行為。被告於107 年底，因聽信氣功老師介紹草藥
    而停止服用精神科藥物，其後約於108 年2 月開始出現躁症
    復發症狀，情緒亢奮、易怒、話量增加、睡眠減少、能量增
    加、誇大想法、活動量增加、購物慾增強，症狀持續至本次
    案發。被告自述108 年5 月初在臉書結識「陳小姐」，對方
    告知徵求郵局戶頭，為了進行商業節稅、可分紅，遂同意按
    對方要求處理相關事宜，直至交付存摺提款卡過3 日後，發
    現對方未依約將報酬匯入指定帳戶，才覺有異，認為自己可
    能被騙。被告因活動量增加之症狀，自行至北部欲找工作，
    並於108 年5 月8 日至臺北之診所就診，後經診所轉介於10
    8 年5 月29日至三軍總醫院北投分院住院治療。根據住院病
    歷，被告在住院期間仍有明顯之躁症症狀，情緒亢奮易怒、
    多挑釁言語，其後於108 年6 月29日出院。被告出院後至鑑
    定時，情緒呈現輕鬱狀態，自我價值感低，偶有死亡意念。
    依據美國精神醫學會第五版精神科診斷與統計手冊（DSM- 5
    ），被告為第一型雙向情感疾患，躁症發作為一種嚴重之情
    緒異常狀態，於臨床上經常導致病患之判斷及控制能力缺損
    而出現異常行為，嚴重時甚至可能有現實感缺損。依被告之
    疾病史，其於案發前約3 個月期間，已出現諸多明顯之躁症
    發作症狀，且因此出現許多與躁症相關之脫序、反常行為，
    與情緒平穩時明顯不同。且於案發後不久即住院，住院期間
    仍持續有典型因躁症症狀所導致之混亂行為。被告此次躁症
    症狀也與過去躁症症狀相符，因此可判斷其於案發期間處於
    躁症發作狀態，雖其思考能力未達意識混亂或與現實脫節之
    程度，但已因過度誇大信念致無法正確判斷、處理日常事務
    ，故認其辨識行為違法之能力已達顯著降低。而躁症導致其
    衝動性極高，欠缺控制、選擇適當行為之能力，外顯症狀包
    含活動量異常上升且內容不適宜、花費大量金錢、住院期間
    中不斷言語挑釁及暴力行為，故判斷其當時已欠缺依其辨識
    而行為之能力等語，有該院109 年3 月27日戴德森字第1090
    300181號函暨所附精神鑑定報告書，及109 年5 月4 日戴德
    森字第1090400147號函補充說明在卷可參（本院卷第79至91
    頁、127 頁）。而被告曾於99年間因躁症發作經送往聖馬爾
    定醫院強制住院治療，其後又於104 年、105 年間因躁症發
    作先後在嘉義基督教醫院住院治療，另於108 年2 月間因躁
    症發作，出現情緒起伏、易與人衝突計畫且花費多，因對南
    部醫療環境失望，故於108 年5 月8 日前往台北天母康健身
    心診所就診，後由該診所轉介而於108 年5 月13日至三軍總
    醫院北投分院評估，於108 年5 月29日至6 月28日住院治療
    等情，亦有聖馬爾定醫院、嘉義基督教醫院及三軍總醫院北
    投分院函覆之被告病歷資料在卷可參。
3 、本院審酌嘉義基督教醫院上開精神鑑定報告書，係參考被告
    之家庭史、個人史、疾病史等資料，並衡酌被告本人於本次
    鑑定時之心理衡鑑、腦波、身體檢查、精神狀態檢查，本於
    醫學專業知識與臨床經驗，診斷被告為第一型雙向情感疾患
    ，且於本件案發時（及108 年5 月10日）處於躁症發作狀態
    ，致辨識其行為違法之能力有顯著降低之情形，此部分鑑定
    所為判斷，與卷內證據資料相符，並無瑕疵，應可採認。惟
    鑑定結論依據被告過往躁症發作之外顯症狀，判斷被告於案
    發時已欠缺依其辨識而行為之控制能力一節，因疏未參酌被
    告於本件案發時與「陳小姐」之LINE訊息對話，已顯露其對
    於交付帳戶提款卡之後果顯有顧忌，尚能具備判斷並選擇是
    否交付之控制能力，且被告自陳於寄交提款卡後，因遲未收
    到對方允諾之報酬後，故向警方報案掛失等情在卷（本院卷
    第120 至121 頁），顯見被告於本案行為時，並未因躁症發
    作導致其對外界事物已全然缺乏知覺理會及判斷能力，則此
    部分鑑定意見所憑資料尚不完足，結論自難採認。亦即，本
    院審酌被告犯罪之動機、目的、及犯罪前中後之思維及行為
    模式，並參考前揭嘉義基督教醫院對被告所為精神狀態鑑定
    之有關資料（包含被告歷年在聖馬爾定醫院、嘉義基督教醫
    院及三軍總醫院北投分院之病歷資料），認被告雖罹患第一
    型雙向情感疾患，導致其行為時辨識行為違法之能力已有顯
    著降低情事，然依其辨識而行為之能力僅較普通人之平均程
    度稍有減退，並未達到完全欠缺之程度，爰依刑法第19條第
    2 項規定，遞減輕其刑。
㈣、爰以行為人之責任為基礎，審酌被告：⑴罹有第一型雙向情感
    疾患，雖知悉目前社會詐騙盛行，然因辨識行為違法之能力
    較一般人降低，仍為幫助詐騙集團詐取財物，交付金融帳戶
    予詐騙集團成員使用，非但助長社會詐欺風氣，致使無辜民
    眾受騙而受有財產上損害，亦造成執法機關難為追查詐騙者
    之真實身分，益增求償之困難度，所為殊非可取；⑵惟其本
    身並未實際參與詐欺取財之犯行，可責難性較低；⑶犯後僅
    坦承客觀交付帳戶之行為，否認有幫助詐欺犯意，且未與各
    該告訴（被害）和解，惟各該告訴（被害）人遭騙款項均經
    郵局圈存退還；⑷被告之犯罪動機、目的、手段、各該告訴
    （被害）人遭詐騙匯入被告郵局帳戶之金額，暨其自述為淡
    江大學電機工程學系畢業，未婚，無子女，曾擔任工程師、
    家具銷售員，月薪為新臺幣（下同）1 萬8000元至11萬元不
    等，後因公司併購而遭裁員，領得資遣費約260 萬元，之後
    即無業迄今，每月胞姊會給予幾千元資助，父親已逝，現與
    母親同住之家庭生活狀況等一切情狀，量處如主文所示之刑
    ，並諭知易科罰金之折算標準。
五、另按因第19條第2 項之原因而減輕其刑者，其情狀足認有再
    犯或有危害公共安全之虞時，令入相當處所，施以監護，刑
    法第87條第1 項定有明文。準此，被告行為時因精神障礙或
    其他心智缺陷，致其辨識行為違法或依其辨識而行為之能力
    顯著減低者，固得依上開規定，令入相當處所施以監護，但
    是否為此宣告，法院仍有自由裁量之權，遇有此項情形，而
    不予宣告，尚非違法。又保安處分之措施本含社會隔離、拘
    束身體自由之性質，其限制人民之權利，實與刑罰相同，則
    本諸憲法保障人權之意旨與刑法之保護作用，法院於適用該
    法條而決定應否執行特定之保安處分時，即應受比例原則之
    規範，俾以保安處分之宣告，能與行為人所為行為之嚴重性
    、行為人所表現之危險性及對於行為人未來行為之期待性相
    當。查被告於審理時自述：現在有定期就醫及服用藥物，我
    媽媽會協助我就醫，我也有病識感，先前停藥是因藥物副作
    用關係，現在有打長效針，嘉義市政府社工處社工處每月至
    少會有社工到府關懷1 次等情在卷（本院卷第164 至170 頁
    ）。而本院參酌被告係為獲取報酬而聽信他人交付帳戶提款
    卡、密碼，其本案犯行之嚴重性、所表現之危險性等，尚未
    達於應與社會隔離之情況，且先前亦無類似前科犯行，並無
    反覆犯罪之情。另被告於本件案發後，先至三軍總醫院北投
    分院精神科就診，之後亦持續在嘉義基督教醫院精神科就診
    ，此有該院之病歷資料可參，顯見具有相當之病識感並可配
    合規律就診。此外，被告於案發後迄今長達1 年期間，亦無
    再犯其他相類前科或有其他危害公共安全之舉。是本院綜核
    上開情狀，認目前尚無客觀事證足認被告有再犯或危害公共
    安全之虞，爰不另依刑法第87條第1 項規定，施以監護之處
    分，附此敘明。
六、本院綜合全部案情，並考量被告犯後未能坦認犯行，且先前
    於99年間即曾因犯罪而受緩刑之宣告，有臺灣高等法院被告
    前案紀錄表在卷可查（本院卷第12頁），猶犯本案，實不宜
    再為緩刑之宣告，附此敘明。
七、又犯罪所得之沒收、追繳或追徵，在於剝奪犯罪行為人之實
    際犯罪所得（原物或其替代價值利益），使其不能坐享犯罪
    之成果，以杜絕犯罪誘因，可謂對抗、防止經濟、貪瀆犯罪
    之重要刑事措施，性質上屬類似不當得利之衡平措施，著重
    所受利得之剝奪，是苟無犯罪所得，自不生利得剝奪之問題
    。查本案並無證據證明被告有取得本案詐騙集團所給予之報
    酬或從中分得如附表所示各該告訴（被害）人所交付詐騙集
    團之金錢，是被告既無犯罪所得，自無從宣告沒收。
八、不另為無罪諭知部分：公訴意旨另認被告就上開犯罪事實欄
    所載行為，另構成洗錢防制法第2 條第2 款所定之洗錢行為
    ，應依同法第14條第2項規定論以洗錢未遂罪云云。惟查：
㈠、依105 年12月28日修正後即現行洗錢防制法第2 條規定，該
    法所稱洗錢，指下列行為：1.意圖掩飾或隱匿特定犯罪所得
    來源，或使他人逃避刑事追訴，而移轉或變更特定犯罪所得
    ，2.掩飾或隱匿特定犯罪所得之本質、來源、去向、所在、
    所有權、處分權或其他權益者，3.收受、持有或使用他人之
    特定犯罪所得；同法第3 條並明列數款「特定犯罪」為洗錢
    犯罪之「前置犯罪」，乃為對不法金流進行不法原因之聯結
    。其中該法第3 條規定之修正，係因修正前有關前置犯罪之
    門檻規範過嚴，致洗錢犯罪難以追訴，故修正後雖降低前述
    規範門檻，但洗錢行為係就該「特定犯罪」所產生之不法金
    流，透過掩飾或隱匿其本質、來源、去向等行為加以「清洗
    」之規範原意，並無變更；修正後該法第2 條則針對洗錢行
    為之處置、分層化及整合等階段加以規範，以解決修正前規
    範模式之不足，亦未進而變更洗錢行為之前述規範意旨。是
    如特定犯罪尚未發生或僅止於預備之階段，即尚無因特定犯
    罪產生不法金流之事實，自無得以掩飾或隱匿之洗錢標的，
    無由為洗錢之行為。
㈡、洗錢防制法之上開修正中，既未明定將洗錢行為提前至洗錢
    標的尚未產生時即論以洗錢罪，該法第2 條之修正理由例示
    之3 種洗錢類型中，如：1.犯罪行為人出具假造的買賣契約
    書掩飾某不法金流、2.以虛假貿易外觀掩飾不法金流移動、
    3.知悉他人有將不法所得轉購置不動產之需求，而自行或成
    立人頭公司擔任不動產之登記名義人以掩飾不法所得之來源
    ，亦均仍先有不法金流之存在後，始再以上開具體作為加以
    掩飾；準此，修正理由其他例示：提供（如販售）帳戶以掩
    飾不法所得之去向之洗錢態樣，本質上亦應為相同之解釋，
    即應限於已有不法金流產生後，提供帳戶以供掩飾、隱匿此
    等財物之去向者，方屬「清洗」不法金流之洗錢行為規範範
    疇。蓋立法者雖有意透過洗錢防制法之修正，期能與國際接
    軌，建置完善洗錢防制機制，強化洗錢防制作為，徹底杜絕
    犯罪，然基於罪刑法定原則之要求，除非法律另有明文（如
    將特定犯罪尚未發生前之提供帳戶行為，直接列舉為不法態
    樣之一），否則針對洗錢行為之認定，仍應回歸洗錢防制法
    第2 條規定洗錢行為係就已發生之特定犯罪所得加以「清洗
    」之本意，不能僅因該條修正理由曾有「提供帳戶予他人使
    用」之類型例示，即任意將不法金流即洗錢標的尚未發生時
    之提供帳戶行為亦擴大解釋為洗錢行為。
㈢、從而，洗錢防制法第14條第1 項之洗錢罪，旨在防止特定犯
    罪（包含刑法第339 條之詐欺罪在內）所產生不法所得之資
    金或財產，藉由洗錢行為轉換成為合法來源之資金或財產，
    切斷資金與當初犯罪行為之關聯性，隱匿犯罪行為或該資金
    不法來源或本質，使偵查機關無法藉由資金之流向追查犯罪
    者，因此行為人於主觀上就所欲掩飾、隱匿之不法所得係源
    於「特定犯罪」即應有所認知，並有積極為掩飾、隱匿該特
    定犯罪所得之客觀行為，始屬洗錢罪所欲處罰之範疇；而提
    供他人帳戶者，並非於知悉他人實施詐欺取財犯行後，另基
    於掩飾、隱匿犯罪所得之犯意，而為上揭提供之行為，是其
    提供帳戶之行為本身除構成幫助犯詐欺取財罪外，尚難併依
    洗錢罪論處（臺灣高等法院暨所屬法院107 年度法律座談會
    刑事類提案第18號法律問題之審查意見可資參照）。
㈣、查本案詐騙集團成員係施行詐術要求如附表所示各該告訴（
    被害）人將款項匯入被告所提供之郵局帳戶內，故被告提供
    帳戶資料之行為，充其量僅供該詐騙集團成員作為犯罪工具
    使用，並非被告於該等成員實施詐欺犯罪取得財物後，始提
    供帳戶為渠等掩飾、隱匿犯罪所得；且本案詐騙集團成員利
    用被告提供之帳戶資料，僅屬渠等實施詐欺行為之犯罪手段
    ，亦非在取得財物後另有掩飾、隱匿詐欺所得或移轉、變更
    非法金流之行為，與洗錢防制法第14條第1 項洗錢罪之構成
    要件仍屬有間。檢察官認被告上開行為同時涉犯前開罪嫌，
    尚有誤會，惟因此部分若屬有罪，與前開論罪部分有想像競
    合犯之裁判上一罪關係，爰不另為無罪之諭知。
據上論斷，應依刑事訴訟法第299 條第1 項前段，刑法第339 條
第1 項、第30條第1 項前段、第2 項、第55條、第19條第2 項、
第41條第1 項前段，刑法施行法第1 條之1 第1 項，判決如主文
。
本案經檢察官邱朝智聲請簡易判決處刑，檢察官林津鋒到庭執行
職務。
中　　華　　民　　國　 109　　年　　7 　　月　　22　　日
                  刑事第二庭  審判長法  官  林正雄
                                    法  官  黃美綾
                                    法  官  陳嘉臨
以上正本證明與原本無異。
如不服本判決應於收受判決後20日內向本院提出上訴書狀，並應
敘述具體理由；其未敘述上訴理由者，應於上訴期間屆滿後20日
內向本院補提理由書（均須按他造當事人之人數附繕本）「切勿
逕送上級法院」。告訴人或被害人如對於本判決不服者，應具備
理由請求檢察官上訴，其上訴期間之計算係以檢察官收受判決正
本之日期為準。
中　　華　　民　　國　 109　　年　　7 　　月　　22　　日
                                    書記官  黃亭嘉
附表：
編號 告訴/ 被害人 詐騙時間 詐騙方法 匯款時間 匯款金額（新臺幣）  1 甲○○ 108年5月14日下午6時15分許 以臉書帳號「LittleDaniel 」刊登販售IPHONE限量優惠之訊息，再透過Line「jjk3170 」聯繫甲○○，佯稱販賣IPHONEXS 256G 5.8 吋行動電話云云，致甲○○陷於錯誤，依指示匯款至丙○○之郵局帳戶內。 108 年5 月14日晚上7 時9分許 1 萬3000元  2 丁○○ 108 年5 月14日晚上7時30分許 以臉書帳號刊登販售行動電話之訊息，再透過Line聯繫丁○○，佯稱販賣行動電話云云，致丁○○陷於錯誤，依指示匯款至丙○○之郵局帳戶內。 108 年5 月14日晚上8 時5分許 1萬元  3 乙○○ 108 年5 月14日晚上6時許 自稱MOMO購物客服人員，佯稱購物系統遭駭客入侵，為避免遭駭客盜刷信用卡，須解除單次轉帳限制云云，致乙○○陷於錯誤，依指示操作匯款至丙○○之郵局帳戶內。 108 年5 月14日晚上8 時37分許 2萬2989元 
附錄法條：
中華民國刑法第339條第1項
意圖為自己或第三人不法之所有，以詐術使人將本人或第三人之
物交付者，處 5 年以下有期徒刑、拘役或科或併科 50 萬元以
下罰金。
中華民國刑法第30條
幫助他人實行犯罪行為者，為幫助犯。雖他人不知幫助之情者，
亦同。
幫助犯之處罰，得按正犯之刑減輕之。